【裁判字號】    91,上訴,3837
【裁判日期】    920312
【裁判案由】    殺人未遂等
【裁判全文】
臺灣高等法院刑事判決                  九十一年度上訴字第三八三七號
    上  訴  人  臺灣板橋地方法院檢察署檢察官
    被      告  乙○○
    選任辯護人  趙元昊律師
右上訴人因殺人未遂等案件，不服臺灣板橋地方法院，九十一年訴字第一五三八號，
中華民國九十一年十一月二十五日第一審判決（起訴案號：臺灣板橋地方法院檢察署
九十一年度偵字第一三七五０號）提起上訴，本院判決如左：
    主      文
上訴駁回。
    事      實
一、乙○○於民國八十四年間，曾犯懲治盜匪條例、肅清煙毒條例及麻醉藥品管理條
    例等罪，先後經臺灣士林地方法院八十四年度重訴字第九號，及本院八十六年度
    上更(一)字第一五九號，分別判處罪刑確定，嗣經本院裁定定其應執行期徒刑十三
    年，於九十年五月三日假釋，現在假釋中（縮刑期滿日為九十六年十月一日），
    猶不知悔改。
二、乙○○意圖為自己不法之所有，基於強盜劫財之犯意，於九十一年一月二十三日
    晚上八時四十分許，頭戴帽子、面覆口罩、雙手穿戴手套，攜帶其所有客觀上足
    以危害人之生命、身體安全足供凶器使用而非屬槍砲彈藥刀械管制條例列管之開
    山刀一支，及具有手槍外形之不詳手槍一支（未扣案，無殺傷力，下簡稱：甲槍
    ），在台北縣三重市○○○路一五二號三樓被害人丙○○住處樓下後防火巷，攀
    爬上隔壁（一五四號）二樓加蓋之建物，伸手開啟丙○○三樓住處後鐵窗之安全
    門，踰越該鐵窗、玻璃窗具有防閑功能之安全設備，侵入住宅走入客廳，見屋主
    丙○○獨自一人在客廳看電視，遂左手持甲槍，先作出拉滑槍機上膛之動作，右
    手持該開山刀揮舞脅迫，丙○○見此情狀意會到盜匪要強盜財物，遂向乙○○說
    ：「老兄，你要拿多少就拿多少，拿了就可以走了。」，乙○○聞言不為所動，
    反以凶惡之口吻回稱：「要吃紅包還是要配合」等語，意即強盜財物時如不配合
    而反抗，即開槍流血，而為脅迫，並再喝令丙○○進入房間，且隨即趨前以開山
    刀自後抵住丙○○右側背腰際，強押丙○○至後面房間（即現場平面圖Ｒ３房間
    ）內，以此強暴、脅迫之方法致使丙○○達不能抗拒之程度，乙○○喝令丙○○
    趴下，並自其掛於胸前之袋子內取出棉繩（未扣案）及膠帶，正欲綑綁丙○○之
    際，丙○○隨手抓起房間內之立扇反身抵抗，以該立扇頂住乙○○持刀之右手部
    位，亟求脫困，乙○○見場面失控，明知以開山刀向丙○○頭部揮砍，將造成丙○○死亡之結果，竟另起殺人之故意，以開山刀朝丙○○頭部猛揮砍五、六刀，
    幸因丙○○以前述立扇抵住乙○○持刀右手臂部位，乙○○無從施展全力，仍造
    成丙○○受有臉部四處（各約六公分、二公分、五公分、五公分）及頭皮二處（
    各約十五公分、十公分）之撕裂傷，血濺四處，幸未發生死亡結果，雙方並持續
    纏鬥至飯廳、客廳等處，丙○○趁機奪下乙○○所持之開山刀，適丙○○之女兒
    自外返家開門，驚見前述情狀，即往門外跑並大聲呼叫強盜，乙○○見狀驚慌，
    乃倉促從其原先侵入丙○○住宅之路徑逃離，其強盜財物因而未能得逞。嗣經警
    在丙○○住處現場扣得乙○○所有，供其犯強盜及殺人所用之開山刀一支，供其
    犯強盜所用之膠帶一捲、鴨舌帽一頂、手套一雙（在丙○○住處後方防火巷內扣
    得）、口罩一個（在丙○○住處後方隔壁一五四號二樓屋頂上扣得）。
三、乙○○逃離丙○○住處後，因前述殺人、強盜事跡敗露，且手負刀傷，為能迅速
    遠離該地，另基於強盜之犯意，旋於當日（九十一年一月二十三日）晚上九時三
    十六分許，在台北縣三重市○○路○段三十四巷三十四號前，趨近由甲○○緩慢
    駕駛前進之車號Ｈ八－六六八號計程車駕駛座旁，以前述甲槍抵住已搖下駕駛座
    車窗正在吸煙之甲○○頭部（距離約四十公分），以此強暴之方法致使甲○○不
    能抗拒後，喝令甲○○「下車」，甲○○旋即下車，乙○○即將該車號Ｈ八－六
    六八號計程車駛離，強取該計程車得逞。嗣於次日（同年月二十四日）下午四時
    許，在台北縣三重市○○○路三十九巷五十六號前，為警循線尋獲乙○○棄置該
    處之前述計程車，並經警於丙○○住處及甲○○之計程車內採得歹徒遺留之血跡
    ，送內政部警政署刑事警察局採驗出ＤＮＡ－ＳＴＲ型別建檔，嗣經核對與乙○○之ＤＮＡ－ＳＴＲ型別相同，而查悉上情。
四、案經台北縣政府警察局三重分局報請臺灣板橋地方法院檢察署檢察官偵查起訴。
    理      由
一、訊據上訴人即被告乙○○，供承攀爬後巷鐵窗越安全設備侵入被害人丙○○住宅
    ，因被害人以電風扇抗拒而產生鬥毆，才以開山刀殺傷丙○○，逃離該住宅後因
    害怕才在路上搶被害人甲○○的計程車離開等情，惟否認強盜丙○○財物，陳稱
    沒有強盜行為，也沒有翻動被害人櫥櫃，係因前託請阿昌之人為其姊向債務人討
    債，得款被阿昌其人坑去，只還給五十萬元（新台幣，下同），所以才去找阿昌
    ，因找錯地方，但丙○○不讓其離開才產生鬥毆，並有帶槍云云。
二、惟查被告如何頭戴帽子、面覆口罩，手戴手套，帶開山刀及不明手槍（原判
    決姑稱甲槍），攀爬鐵窗，踰越鐵窗及玻璃窗等安全設備侵入丙○○住宅，以刀
    、槍為脅迫，並以兇惡口吻強烈脅迫被害人稱「要吃紅包還是要配合」，而以開
    山刀抵住被害人右背腰際押入房間，命其趴下，取棉繩及膠帶欲加綑縛各情，均
    據被害人丙○○自警訊伊始，經偵查及原審並本審審理中指訴綦詳（見偵查卷第
    七至十三頁、七十一頁、七十三頁背面，原審卷第七十一頁，本院卷八十九頁至
    九十一頁）。被害人受被告以開山刀猛砍頭、臉等處，受有如前重大傷勢，有財
    團法人國泰綜合醫院診斷證明書一紙（見偵查卷第十七頁）、刑案現場平面圖二
    張（見偵查卷第二十二、二十三頁）、現場採證照片五十五張（見偵查卷第二十
    四頁至五十五頁上半）、被告右手掌刀傷照片五張（見偵查卷第十九至二十一頁
    ）在卷及在被告逃逸時遺留在被害人丙○○住處現場內之開山刀一支、膠帶一捲
    、鴨舌帽一頂，及手套一雙（遺留在丙○○住處後方防火巷內）、口罩一個（遺
    留在丙○○住處後方隔壁一五四號二樓屋頂上）扣案可佐。
    又被害人丙○○遭害，歹徒逃逸後，警方從丙○○住處現場所採集加害人遺留血
    跡中，採驗出加害人之ＤＮＡ－ＳＴＲ型別建檔。嗣被告因另涉槍砲案件，經警
    查獲（羈押於台灣士林看守所），警方以棉棒採得其唾液棉棒三支，經送內政部
    刑事警察局採驗其ＤＮＡ－ＳＴＲ型別，與上開建檔之ＤＮＡ－ＳＴＲ型別比對
    結果，發現被告之ＤＮＡ－ＳＴＲ型別與從被害人丙○○住處現場血跡中採驗出
    加害人之ＤＮＡ－ＳＴＲ型別相符，有台北市政府警察局士林分局刑事案件證物
    採驗紀錄表、內政部警政署刑事警察局九十一年六月二十四日刑醫字第○九一○
    一五三五○三號鑑驗書各一紙均影本附卷可稽（見偵查卷第十五、十六頁第一三
    七頁），足見於前揭時地對被害人丙○○加害之人，確係被告乙○○無疑。
    被告雖辯稱係「阿昌」其人坑了討債所得的錢，而去找「阿昌」理論解決，於見
    該住戶不是「阿昌」要離開時，丙○○不讓其離開才起鬥毆，並非要強盜財物云
    云，惟查茲如所言為債款之事前往，何須戴帽覆口罩，戴手套以掩蓋真面目，其
    如此穿戴明係盜匪裝扮預防真面目被識破，其既為債款之事，且前曾與「阿昌」
    見過二次面，其前往應理直氣壯，又何須攀爬鐵窗踰越安全設備而不由正途，所
    為行徑已不合常情。且既見被害人丙○○並非所謂的「阿昌」其人，理應當場道
    歉說明原因儘速離去，何有又亮刀槍之理？況被害人丙○○見狀知是盜匪要來劫
    財而委屈求全告以要拿多少拿了就走，自係希求盜匪趕快離去，何有被害人反而
    不讓盜匪離去之理？是被告所稱被害人不讓其離開，或稱要被害人進入房間不要
    看見其離開云云，皆屬強詞奪理飾卸之詞。被告雖未命被害人交出財物，也尚未
    動手劫取財物，惟被害人已要求其速離去後，其不僅不離去，又以開山刀抵住被
    害人強押入房間取出預備之棉繩及膠帶要綑縛被害人，是其對被害人喝稱「要吃
    紅包還是要配合」，即是令被害人乖乖受綁不要反抗，便其翻找劫取財物，如敢
    反抗即以槍彈對付使吃子彈流血壓制反抗，目的仍是劫財。是被告雖尚未有命交
    出財物或動手劫取財物之舉，但其動作表現及盜匪裝扮，要綑綁被害人，表露其
    意圖不法所有要劫財之意甚為顯著，即被害人亦已意會到被告是要劫財，故告以
    拿了就趕快走。被告辯謂非要強盜財物及無不法所有意圖，自非可採。被告顯係
    欲將被害人先行綑綁，便於從容翻找財物，其已著手以兇器強押被害人入房間並
    已提出棉繩及膠帶要綑縛被害人，已實施強暴、脅迫之行為，自已著手強盜行為
    之實施。被告雖稱有對丙○○表示找錯地方找錯人，及丙○○並沒說東西拿了就
    快走云云，惟被害人丙○○於本審再度明確表示被告沒說找錯地方找錯人，並稱
    確實有對被告說你趕快拿了就走，且核與被害人自警訊及偵審中歷次所供均相符
    ，認丙○○所述應屬實情，應堪採信。而被告所稱託「阿昌」的小弟「陳祥麟」
    者處理債務，及「阿昌」的小弟叫「鳳梨」之人告知其「阿昌」之住處云云，惟
    被告始終無法明「阿昌」「陳祥麟」及「鳳梨」的真實姓名、年籍及住所供查
    證，顯見均為飾卸之藉口，何況豈有從後巷告知他人之住處者，其所稱委託代討
    債務，致找「阿昌」理論解決，而找錯地方，找錯人各情，均為虛誑之詞，要無
    可採。
    被告雖復辯稱其未帶有「不明」手槍云云，但被害人丙○○始終均稱被告在客廳
    出現持槍拉滑槍機上膛之動作，且被告口出脅迫時以「吃紅包」即吃子彈脅迫被
    害人，又被告強盜被害人甲○○之計程車時，也以不明手槍對準甲○○頭部，已
    據甲○○屢次供證在卷，足見被告確有帶具有手槍外型之手槍無誤。因被告並
    非當場被查獲，故未扣得該不明之手槍，且被告拒未交出該手槍，無從鑑定其有
    無殺傷力，且於本件犯行中並未擊發子彈，唯觀被告與丙○○對打時被告均以開
    山刀砍殺，受到被害人以電扇阻擋，及嗣後被丙○○摔到刀被奪去時，被告即逃
    逸，並未以射擊子彈對抗以挽回劣勢，堪認被告係因該槍無法擊發，沒有殺傷力
    ，故未開槍，被告有帶無殺傷力之不明「手槍」，用作犯罪之脅迫工具，堪以
    認定。
    被告持開山刀，向被害人丙○○頭部揮砍多刀，雖經被害人丙○○以立扇抵住被
    告持刀右手臂部位，乙○○無從施展全力，仍造成被害人丙○○受有臉部四處（
    各約六公分、二公分、五公分、五公分）及頭皮二處（各約十五公分、十公分）
    之撕裂傷等情，業據被告坦承在卷，並經被害人指訴在國泰醫院傷口縫了一百多
    針傷勢嚴重，並有前開診斷證明書一紙在卷足參。按頭部為人體之要害，持開山
    刀朝人體頭部揮砍，足以使人產生死亡之結果，乃公眾週知之事，依被告當時遭
    被害人丙○○持立扇抵抗，即持開山刀揮砍被害人頭部多刀，雖經被害人丙○○
    以立扇抵擋，仍造成上述多處傷勢，且均集中在頭部等情，足見被告確有置被害
    人丙○○於死之殺人故意，並已著手於殺人行為，至為明確，其辯無殺人犯意，
    自非可採。
    被告於本院調查中供陳並無預期要砍殺丙○○（見本審卷第五十七頁），是被告
    係於丙○○抗拒綑縛持電扇對抗時，方另予發起殺人之故意，至堪認定。丙○○
    頭、臉部被砍，流血甚多，有照片可按，本經急救得宜，未生死亡結果，應以殺
    人未遂犯論擬。被告就此所辯各節並非可採，其強盜未遂及殺人未遂犯行，事證
    明確。
三、被告於逃離丙○○住宅後，在三重市○○路○段三十四巷路上，強盜被害人甲○○所駕駛Ｈ八－六六八號計程車，業據被害人甲○○於警偵訊及原審並本院審理
    中指訴綦詳（分見偵查卷第十三、十四、七十二頁反面、七十三頁反面，原審卷
    七十二頁本審卷第九十二頁，並有現場採證照片四張（見偵查卷第五十一下方至
    五十三頁）在卷可參。
    又被害人甲○○遭害，歹徒駕車逃逸後，於次日（同年月二十四日）下午四時許
    ，在台北縣三重市○○○路三十九巷五十六號前，尋獲被害人甲○○之計程車，
    經警方從該計程車上所採集加害人遺留血跡，送內政部刑事警察局採驗出加害人
    之ＤＮＡ－ＳＴＲ型別建檔，嗣經該局採驗被告乙○○之ＤＮＡ－ＳＴＲ型別，
    與上開建檔之ＤＮＡ－ＳＴＲ型別比對結果，發現被告之ＤＮＡ－ＳＴＲ型別與
    從被害人甲○○計程車上血跡中採驗出加害人之ＤＮＡ－ＳＴＲ型別相符，有前
    引之台北市政府警察局士林分局刑事案件證物採驗紀錄表、內政部警政署刑事警
    察局九十一年六月二十四日刑醫字第○九一○一五三五○三號鑑驗書各一紙均影
    本附卷可稽，足見於前揭時地對被害人甲○○加害之人，確係被告乙○○無訛。
    被告前開所辯伊並未攜帶甲槍乙節，與被害人丙○○、甲○○之指訴，均不相符
    ，不足採信。被告雖辯稱只為逃離並無不法所有意圖云云，惟被告舉槍對住甲○○頭部之暴力，自為甲○○主觀上所不能抗拒，且被告以此命被害人下車，即以
    暴力解除被害人占有，而移入自己實力支配之下，駕該車離去，自此該車任其占
    有及處置，若無不法所有之意思，何必強令被害人下車交出該汽車，若為逃離，
    則使被害人駕車搭載其離開，已可達其目的，其捨此不為，必欲被害人下車，那
    係欲將該車移於自己實力支配之下，任其占有及處置，其後果真將任意棄置於三
    重市○○○路巷內，謂無不法所有之意圖孰能置信，所辯不足採，所為強盜計程
    車之犯行事證明確。
四、按懲治盜匪條例業經總統於九十一年一月三十日公布廢止，刑法第三百二十八條
    、第三百三十條，並經同日公布修正，均於同年二月一日生效。又懲治盜匪條例
    雖經廢止，但因廢止該條例之同時，已修正刑法相關法條，立法目的旨在以修正
    後之刑法相關法條取代該條例部分相關法條，且因該條例廢止前，與新修正之刑
    法相關法條，均有刑罰規定，就此而言，自屬刑法第二條第一項所謂之行為後法
    律之變更，參酌最高法院二十五年上字第二六七號，二十八年上字第二三九七號
    、五十一年台上字第二一七九號判例意旨，自應就行為時有效之懲治盜匪條例與
    裁判時之修正後刑法之相關規定比較適用（最高法院九十一年度台上字第八三五
    號判決參照）。查修正後刑法第三百三十條第一項規定，犯強盜罪而有第三百二
    十一條第一項各款情形之一者，處七年以上有期徒刑，刑法第三百二十八條第一
    項之普通強盜罪，法定刑為五年以上有期徒刑。比較行為時有效之懲治盜匪條例
    與裁判時修正後刑法之規定，修正後刑法之規定較懲治盜匪條例為輕（懲治盜匪
    條例為處無期徒刑或七年以上有期徒刑），裁判時之法律顯有利於被告，依刑法
    第二條第一項前段之規定，自應適用修正後刑法第三百三十條第一項、第三百二
    十八條第一項之規定。又按開山刀為利刃在客觀上具有危險性，持以行劫，足以
    對人之身體、生命、安全構成威脅，自屬兇器無疑，均合先敘明。
五、核被告所為，其於夜間，踰越具有防閑功能之鐵窗、玻璃窗，侵入被害人丙○○
    住宅，持可供兇器使用之開山刀強劫被害人丙○○財物，未能得逞之行為，具有
    刑法第三百二十一條第一項第一、二、三款情形，係犯修正後刑法第三百三十條
    第二項、第一項之攜帶兇器、踰越安全設備、於夜間侵入住宅強盜未遂罪；被告
    持開山刀砍殺被害人丙○○，而未生死亡之結果之所為，係犯刑法第二百七十一
    條第二項、第一項之殺人未遂罪。被告強盜甲○○計程車，係犯修正後刑法第三
    百二十八條第一項之強盜罪。被告已著手於對丙○○之加重強盜、殺人犯罪行為
    之實行，而均未發生犯罪之結果而未遂，均應依刑法第二十六條第前段，各既遂
    犯之刑度減輕其刑。被告所犯上開三罪，犯意個別，行為互殊，犯罪構成要件亦
    不相同，核係數罪，應分論並罰。原審審酌被告已有如事實欄所載前科，現在假
    釋中，不知悔改、警惕，再犯上開三罪，其犯罪之動機、目的、手段，嚴重危害
    被害人生命、身體、自由、財產安全，及其犯罪後之態度等一切情狀，適用修正
    後刑法第三百三十條第二項、第一項、修正後刑法第三百二十八條第一項、刑法
    第二百七十一條第二項、第一項、第二條第一項前段、第五十一條第五款、第二
    十六條前段、第三十八條第一項第二款規定，就加重強盜未遂部分（即被害人丙○○部分），科處有期徒刑捌年，就殺人未遂部分科處有期徒刑六年，就強盜（
    計程車）既遂部分科處有期徒刑六年，並以如附表所示之物均為被告所有，供犯
    本案之罪所用之物，予以諭知沒收，並明如附表編號(6)、(7)之物並無證據證明
    已滅失，仍予宣告沒收，核其認事用法均無不合，原判決應予維持，被告上訴意
    旨或否認犯罪或以開情詞置辯，均非有理由，應駁回其上訴。
    附表：
    編號
    (1)開山刀一支
    (2)膠帶一捲
    (3)鴨舌帽一頂
    (4)手套一雙
    (5)口罩一個
    (6)棉繩一條（未扣案）
    (7)具有手槍外形之手槍一支（未扣案）
據上論結，應依刑事訴訟法第三百六十八條判決如主文。
本案經檢察官吳國南到庭執行職務。
中      華      民      國    九十二    年      二      月    二十七    日
                          臺灣高等法院刑事第十八庭
                              審判長法  官  吳      敦
                                    法  官  吳  明  峰
                                    法  官  劉  慧  芬
右正本證明與原本無異。
如不服本判決應於收受送達後十日內向本院提出上訴書狀，其未敘述上訴之理由者並
得於提起上訴後十日內向本院補提理由書（均須按他造當事人之人數附繕本）。
                                    書記官  鄒  賢  英
中      華      民      國    九十二    年      三      月      四      日
附錄本案論罪科刑法條全文：
刑法第二百七十一條
殺人者，處死刑、無期徒刑或十年以上有期徒刑。
前項之未遂犯罰之。
預備犯第一項之罪者，處二年以下有期徒刑。
刑法第三百三十條
犯強盜罪而有第三百二十一條第一項各款情形之一者，處七年以上有期徒刑。
前項之未遂犯罰之。
刑法第三百二十八條
意圖為自己或第三人不法之所有，以強暴、脅迫、藥劑、催眠術或他法，至使不能抗
拒，而取他人之物或使其交付者，為強盜罪，處五年以上有期徒刑。
以前項方法得財產上不法之利益或使第三人得之者，亦同。
犯強盜罪因而致人於死者，處死刑、無期徒刑或十年以上有期徒刑；致重傷者，處無
期徒刑或七年以上有期徒刑。
第一項及第二項之未遂犯罰之。
預備犯強盜罪者，處一年以下有期徒刑、拘役或三千元以下罰金。
臺灣高等法院刑事裁定                  九十一年度上訴字第三八三七號
    上  訴  人
    即  被  告  乙○○  男  四十三歲（民國○○○年○月○○日生）
                        住臺北市大安區○○○路○段一六一巷五二號（在押）
                        身分證統一編號：Ｆ一二六一一六四九號
右列被告因殺人未遂等上訴案件，本院裁定如左：
    主    文
乙○○自民國九十二年三月二十三日起延長羈押貳月。
    理    由
一、被告乙○○因殺人未遂等案件，前經本院認為有刑事訴訟法第一百零一條第一項
    第一款情形，並有羈押之必要執行羈押，至民國九十二年三月二十二日羈押期間
    即將屆滿。
二、茲認有繼續羈押之必要，應自民國九十二年三月二十三日起延長羈押貳月，爰依
    刑事訴訟法第一百零八條第一項、第五項裁定如主文。
中      華      民      國    九十二    年      三      月     十二     日
                          臺灣高等法院刑事第十八庭
                              審判長法  官  吳      敦
                                    法  官  吳  明  峰
                                    法  官  劉  慧  芬
右正本證明與原本無異。
如不服本裁定應於收受送達後五日內向本院提出抗告書狀。
                                    書記官  鄒  賢  英
中      華      民      國    九十二    年      三      月     十三     日


司法院資訊處製作；財團法人民間司法改革基金會備份。
